【裁判字號】    95,台上,4058
【裁判日期】    950727
【裁判案由】    違反毒品危害防制條例
【裁判全文】
最高法院刑事判決            九十五年度台上字第四０五八號
    上  訴  人  甲○○  男  民.
                        46號.
    選任辯護人  張居德律師
上列上訴人因違反毒品危害防制條例案件，不服台灣高等法院台
中分院中華民國九十五年三月二十九日第二審更審判決（九十四
年度上重更(一)字第五七號，起訴案號：台灣彰化地方法院檢察署
九十三年度偵字第五一二二、五八一八、七六九九號），提起上
訴，本院判決如下：
    主  文
原判決撤銷，發回台灣高等法院台中分院。
    理  由
本件原判決認定上訴人甲○○基於販賣第一級毒品海洛因以牟利
之概括犯意，自民國九十三年二月間某日起，至同年八月四日中
午十二時許止，先後以每台錢海洛因約新台幣（下同）一萬八千
元之代價，分別售賣一萬八千元、九千元及五千元之海洛因與鍾
麗貞，依序二次、三次及五次；並於同年六月初某日及七月底某
日，以提供海洛因誘使鍾麗貞與其發生性行為各一次，事後則分
別交付市價約五千元之海洛因與鍾麗貞以為代價。嗣又承前開意
圖營利之概括犯意，自九十二年十一月間某日起，至九十三年七
月三日某時止，先後以每半錢海洛因九千元之價格，分別售賣與
柯淑慧前後共九次等情。因而撤銷第一審關於販賣第一級毒品部
分之判決，改判論處上訴人連續販賣第一級毒品（累犯）罪刑。
固非無見。
惟查：（一）刑事訴訟法第一百五十六條第二項規定：「被告或
共犯之自白，不得作為有罪判決之唯一證據，仍應調查其他必要
之證據，以察其是否與事實相符。」從而被告或共犯之自白或不
利於己之陳述，雖得採為其他共犯犯罪之證據，惟須無瑕疵可指
，且就其他方面調查足認與事實相符者，始足當之；亦即仍須有
補強證據以擔保其自白或不利於己之陳述之真實性，始得採為斷
罪之依據。矧犯施用第一級毒品罪，供出毒品來源因而破獲者，
得減輕其刑，毒品危害防制條例第十七條定有明文；則施用毒品
之人，如供出毒品之來源因而破獲者，既得獲邀減輕其刑之寬典
，為擔保其所為不利於其他共犯之陳述之真實性，尤應有足以令
人確信其陳述為真實之補強證據，始能資為論罪之依據。本件上
訴人始終堅決否認有非法售賣第一級毒品海洛因與柯淑慧之情事
，而原判決就此部分係以柯淑慧於檢察官偵訊時所供：其施用之
毒品海洛因係向上訴人購買等語，資為認定上訴人犯罪之唯一證
據，已嫌速斷。況依原判決所認定，柯淑慧因施用向上訴人購買
之第一級毒品海洛因，經原審法院另案判處罪刑確定。如果無訛
，其與上訴人自屬對立共犯，為擔保其所供上訴人售賣海洛因與
其施用一節之真實性，依上開說明，自應有足以令人確信其陳述
之事實為真實之補強證據，方始適法；乃原判決未調查其他必要
之證據，以察明柯淑慧上開不利上訴人之供述是否與事實相符，
遽採為論處罪刑之唯一證據，其採證難認適法。（二）修正前刑
法上之連續犯，係指數個獨立之犯罪行為，因其係基於一個初發
之概括犯意反覆為之，而觸犯構成要件相同之罪名，法律上本乎
訴訟經濟目的，裁判上作一個犯罪評價，乃以一罪論科。故對於
連續犯之數行為，必須分別詳為認定，明確記載，並於理由內分
別說明其所憑之證據及認定之理由，始為適法。原判決依憑共犯
鍾麗貞先後於檢察官偵查中及法院審理中所為曾先後多次向上訴
人購買毒品海洛因之供述，及上訴人與共犯鍾麗貞經警監聽之電
話錄音及監聽譯文內容，資為認定上訴人曾連續十二次售賣第一
級毒品海洛因與鍾麗貞之證據。然查鍾麗貞於檢察官偵查中及法
院歷審審理時，就其向上訴人購買毒品海洛因之時間、次數、金
額之情節，前後所供不一，而具瑕疵，所為不利於上訴人之供述
，如何可為不利上訴人之證據，原判決並未說明。雖原判決另依
監聽之電話中，上訴人曾詢問鍾麗貞「妳要處理嗎？要多少？」
後，鍾麗貞答稱和上次一樣，上訴人再反問「一八」等語。而鍾
麗貞於檢察官偵查中及原審法院審理時，均結證：「一八」即指
用一萬八千元向上訴人購買一台錢海洛因無誤；且上訴人亦坦認
上開為警監聽之內容，確係其本人與鍾麗貞之通話為由，作為認
定上訴人確實至少有售賣一萬八千元數量之海洛因二次與鍾麗貞
之佐證（見原判決第三、四頁）。然原判決未說明前揭經警監聽
之電話錄音及監聽譯文內容，如何亦得資為認定上訴人其餘十次
售賣海洛因與鍾麗貞（九千元三次、五千元五次及以發生性關係
換取海洛因二次）犯行之證據及認定之理由，僅依鍾麗貞上開前
後不一而具瑕疵之供述，資為論罪之依據，亦有判決理由欠備之
疏誤。（三）有罪之判決書，如理由之記載，前後互相齟齬，即
屬理由矛盾，按諸刑事訴訟法第三百七十九條第十四款之規定，
其判決當然為違背法令，足以構成撤銷之原因。原判決理由先謂
：「上訴人……販賣第一級毒品海洛因所得款項僅十七萬餘元，
顯見犯罪所得不多……」（見原判決理由第九頁）；嗣又謂：「
上訴人販賣毒品海洛因……，其次數、金額依事實欄所載，合計
……全部所得為十六萬九千元……」（見原判決理由第十一頁）
。則上訴人本件販賣第一級毒品海洛因所得款項究係「十七萬餘
元」抑或「十六萬九千元」，應如何沒收？原判決理由之記載，
前後互相齟齬，自有判決理由矛盾之違法。（四）毒品危害防制
條例第十九條第一項有關沒收之規定，係刑法第三十八條第一項
第二款、第三項之特別規定，採義務沒收主義，但該法條並無如
同條例第十八條第一項前段所載「不問屬於犯人與否，沒收之」
之特別規定，故該供犯罪所用之物而應予沒收者，以屬犯人所有
為限。原判決認定0000000000號行動電話，係上訴人
所有供販賣海洛因所用之物，係依證人王裕盛於偵查中所證：該
行動電話上訴人用與鍾麗貞通聯等語為據。但上開證言僅能證明
上訴人以該行動電話為販賣毒品之聯絡工具；不足以證明該電話
為上訴人所有。且上開行動電話之租用人係案外人林順帆，有遠
傳電信股份有限公司九十四年十二月二十八日所提供之基本資料
在卷可查。是上開證據顯不足以證明上開行動電話為上訴人所有
，原審認上開行動電話為上訴人所有販賣毒品之工具而諭知沒收
，其採證難謂與證據法則無違。（五）有罪之判決書事實欄為適
用法令之依據，應將法院依職權認定與犯罪構成要件有關之事項
，詳記於事實欄，然後於理由內逐一說明其憑以認定之證據，使
事實及理由兩相一致，方為合法。原判決諭知販賣第一級毒品所
得之十六萬九千元及未扣案內附門號0000000000號或
0000000000號行動電話各壹支（型號不詳，不含 SIM
卡）均沒收。於理由中並敘明諭知沒收其所憑之依據；但未於事
實欄中記載，上開應沒收之販毒款項十六萬九千元已由上訴人取
得；及行動電話係上訴人所有之事實，自有主文之諭知及理由說
明失所依據之違誤。以上諸端，或為上訴意旨所指摘，或為本院
得依職權調查之事項，應認原判決仍有撤銷發回更審之原因。又
原判決不另為無罪之諭知部分，本乎審判不可分原則，應併予撤
銷發回。
據上論結，應依刑事訴訟法第三百九十七條、第四百零一條，判
決如主文。
中    華    民    國  九十五  年    七    月  二十七  日
                      最高法院刑事第四庭
                          審判長法官  吳  雄  銘
                                法官  池  啟  明
                                法官  劉  介  民
                                法官  郭  毓  洲
                                法官  韓  金  秀
      本件正本證明與原本無異
                                      書  記  官
中    華    民    國  九十五  年    七    月  三十一  日
                                                      j


司法院資訊處製作；財團法人民間司法改革基金會備份。
